【裁判字號】    91,上易,1621
【裁判日期】    920130
【裁判案由】    妨害公務
【裁判全文】
臺灣高等法院高雄分院刑事判決                  九十一年度上易字第一六二一號
    上  訴  人
    即  被  告  甲○○  男三十.
                乙○○  男三十.
右上訴人因妨害公務案件，不服臺灣高雄地方法院九十一年度易字第二九三四號，中
華民國九十一年十月二十三日第一審判決（起訴案號：臺灣高雄地方法院檢察署九十
年度偵字第二三三一六號）提起上訴，本院判決如左：
    主  文
原判決撤銷。
甲○○共同對於公務員依法執行職務時，施脅迫，處有期徒刑陸月，如易科罰金，以
參佰元折算壹日。
乙○○無罪。
    事  實
一、甲○○係位於高雄縣仁武鄉仁安一巷三之一號「寶凱汽車股份有限公司」（下稱
    寶凱公司）之經理，其妻許雯玲則為該公司之負責人。甲○○於民國九十年十二
    月十日十七時許，明知曹德英係臺灣高雄地方法院民事執行處之書記官，而吳鴻
    昇、葉和中二人則為高雄縣警察局仁武分局仁美派出所警員，均為依法令執行公
    務之人員，且上開公務員由債權人太設企業股份有限公司（下稱太設公司）代表
    人林明政引導至寶凱公司，依強制執行法第四十七條之規定，執行占有查封該公
    司內所停放車號ＺＺ─七九五號（執行時並未懸掛車牌）營業大客車之職務。嗣
    曹德英等公務員於確認車籍資料無誤擬執行占有查封時，甲○○出面以寶凱公司
    對該營業大客車有留置權為由，與曹德英交涉，嗣經曹德英與台灣高雄地方法院
    民事執行處承辦股法官聯繫，仍依原訂執行程序查封占有該部營業大客車後，甲
    ○○竟基於妨害公務之犯意聯絡，指示寶凱公司內不詳姓名年籍已成年之員工將
    該工廠之鐵柵大門關閉並加以上鎖，且於曹德英質疑為何關閉大門時，聲稱：「
    這是我的地方，有權關門」等語，並於曹德英要求開門時，向在場員工稱：「不
    要理她」等語，藉此方法對於曹德英等公務員為現時加諸自由危害之意思通知，
    並使之對前開職務之執行受到阻礙。曹德英乃依台灣高雄地方法院民事執行處承
    辦股法官之指示，與高雄縣警察局仁武分局仁武派出所聯絡，由該派出所加派警
    員劉文周、王昱勳及孫文孝三人至寶凱公司協助後，依強制執行法第三條之一第
    一項規定用強制力打開門鎖，而由在場員警劉文周持鐵鎚將門鎖敲開，始順利完
    成其上開職務行為。
二、案經高雄縣警察局仁武分局報請臺灣高雄地方法院檢察署檢察官偵查起訴。
    理  由
壹、有罪部分：
一、訊據被告甲○○固坦承於前開時、地，因主張寶凱公司對ＺＺ─七九五號營業大
    客車有留置權一事與台灣高雄地方法院民事執行處書記官曹德英交涉，因而發生
    爭執之事實，惟矢口否認有任何妨害公務犯行，辯稱：事前不曉得曹德英等人要
    來執行，我當時有要求他們出示證明，書記官有出示她胸前識別證，他們說要把
    車子拖回去，我不知道車子是國君的，我們的資料一直是富士山公司，我們公司
    規定門要上鎖，所以大門平常就是保持關著。我沒有鑰匙，我請書記官去找榮廠
    長，我沒講過「這是我的地方，我為什麼不能上鎖？」這句話，我有講類似的話
    ，但被斷章取義。我們那裡在施工的車輛很多，可能有員工開門後，就順手把鑰
    匙隨便放，所以才會找不到鑰匙。在原審只問有無強暴脅迫部分，沒有調查有沒
    有鎖門。我不是有鑰匙而不開門，在這過程中，警員都證明門是關著的，只有他
    們跟著拖車進來時，是開著的，現在已經可以證實我們的門都是鎖著的。強暴脅
    迫是要以我有惡意，但我並沒有，執行筆錄上記載我沒有提出異議，但我確有提
    出異議。我沒有阻撓他們拖車，我只是要與書記官協商把車子留下來。我沒有下
    令鎖門，至於我有沒有配合開門，我當時是找我太太去找留置權的資料，書記官
    就進來說我把門關掉，我直覺反應說這是我的地方，當然可以鎖門，接下來他們
    就去找廠長。等我找到榮廠長要配合開門時，他們就說請我到警局。我平常講話
    比較急、比較快，我認為這過程是在交涉，不是在阻擋等語。
二、經查：
  (一)證人曹德英於上開時地，由債權人太設公司代表人林明政引導，並由警方協同，
    進入大門未關閉之寶凱公司內擬對ＺＺ─七九五號營業大客車執行占有查封時，
    被告甲○○主張寶凱公司對前開營業大客車有留置權，而與證人曹德英發生爭執
    ，且於證人曹德英欲執行職務而將上開營業大客車吊離寶凱公司時，寶凱公司之
    大門已被上鎖而無法開啟之事實，業據證人曹德英於偵查中及原審時證述綦詳（
    見偵查卷第十七頁、原審卷第二十六頁、第二十七頁），核與證人即警員吳鴻昇
    於偵查中證述書記官到場要進去時，門是開的，書記官要出來時，大門是關著無
    法打開等情相符合（見偵查卷第三十頁反面），且為被告甲○○所不否認。
  (二)證人曹德英進入寶凱公司後，因ＺＺ─七九五號營業大客車位於該車廠後方，且
    未懸掛車牌，須以車輛引擎號碼為依據，確認是否為執行標的，在找工具及確認
    之等待期間，被告甲○○始出面主張寶凱公司對該營業大客車有留置權，與證人
    曹德英交涉因而發生爭執之事實，已經證人曹德英於偵查中結證無誤（見偵查卷
    第十七頁），並有證人曹德英九十一年一月二十四日之陳述書在卷可憑，足見被
    告甲○○並非在證人曹德英進入寶凱公司後隨即與之發生爭執甚明。
  (三)證人曹德英於偵查中證稱：‧‧‧我們剛到現場時，是公務車開入廠內，是司機
    見很亂才先將公務車開出廠外等語（見偵查卷第二十頁），而卷附之證人曹德英
    九十一年一月二十四日陳述書亦記載「進入當時，該車廠大門並未上鎖，於是證
    人搭乘之公務車駛進修車廠內，‧‧‧後經詢問公務車司機，其表示因為發現現
    場有爭執發生，為免無法離開，所以先行將公務車開到修車廠外‧‧‧」，可見
    當時台灣高雄地方法院之公務車係在公務車司機發現被告甲○○與證人曹德英發
    生爭執時，始將該公務車駛出寶凱公司，因此，寶凱公司之大門自係在上開公務
    車駛出後始關閉上鎖。故寶凱公司之大門實係被告甲○○就前開強制執行程序與
    證人曹德英發生爭執後，始被關閉並加以上鎖，至為灼然。
  (四)被告甲○○於警訊時即供稱：我們工廠的大門隨時都是鎖住，只有顧客要來維修
    汽車或取回時，我們確認後才有開鎖打開大門讓其進入‧‧‧等語（見警卷第一
    頁反面），而被告乙○○於警訊時亦供稱：我公司平常出入有管制，將大門鎖住
    等語（見警卷第四頁反面），又證人辜清雲、林碧雲於警訊時證稱：公司平時大
    門均是關閉上鎖等語（見警卷第六頁反面、第八頁反面），再者，證人林碧雲於
    本院調查時證稱：平時鑰匙放在工廠白板上面，經理規定門要上鎖，只開側門，
    有客戶來時我們才開門等語（見本院九十二年一月六日訊問筆錄），另證人吳鴻
    昇於偵查中證稱：我們接到值班通知，先到寶凱公司等，那時大門是關著，等了
    約三、四十分鐘，有一部大卡車進去維修，剛好書記官到，所以書記官到時，大
    門是開著等語（見本院九十二年一月六日勘驗筆錄），可見寶凱公司平時大門確
    係關閉上鎖，所有車輛進出均須受到管制，維修車輛須經該公司確認後，始開門
    放行。然為確實管制車輛進出事宜，該公司大門門鎖之鑰匙自不可能隨意放置，
    且被告甲○○於警訊時供稱：大門之鑰匙有時由領班保管，有時由林小姐保管等
    語（見警卷第二頁），而被告乙○○於警訊則供稱：平常由會計林小姐及辜領班
    管理大門出入等語（見警卷第四頁反面），證人辜清雲於警訊時亦證稱：平時都
    是我和林小姐在開閉大門等語（見警卷第七頁），參以證人辜清雲、林碧雲於本
    院調查時均證稱平時均由其二人負責關門等情（見本院九十二年一月六日訊問筆
    錄），足證寶凱公司大門平時之開門及關門均由專人負責。
  (五)寶凱公司大門門鎖之鑰匙平時係放在該公司辦公室白板上之事實，業經證人林清
    雲、辜清雲於警訊及本院調查時證述明確（見警卷第六頁反面、第八頁反面、本
    院九十二年一月六日訊問筆錄），核與被告乙○○於偵查中供述之情節相符合（
    見偵查卷第十九頁反面），而寶凱公司之大門係在被告甲○○與證人曹德英發生
    爭執時，台灣高雄地方法院之公務車司機見狀乃將公務車駛出大門外之後，始為
    人關閉上鎖，已如前述，惟該公司既對於車輛進出有管制，且有專人負責開關門
    ，而大門門鎖之鑰匙復有固定之放置場所，由此可見該鑰匙之重要性，何以在被
    告甲○○與證人曹德英發生爭執後，該鑰匙即遍尋不著，顯違常情。再者，證人
    曹德英於偵查中證稱：‧‧‧我到辦公室請甲○○開門，他表示這是他的地方，
    有權關門，經我多次要他開門，他改說他沒鑰匙，我請車廠員工開門時，甲○○
    對員工表示不要管他‧‧‧等語（見偵查卷第十七頁、第十七頁反面），核與證
    人即警員孫文孝於本院調查時證述被告甲○○表示不要開門之情節相符合（見本
    院九十二年一月六日訊問筆錄），足證被告甲○○當時確曾指示該公司員工不要
    開門，又寶凱公司之大門於被告甲○○與證人曹德英發生爭執後，台灣高雄地方
    法院公務車駛出該公司大門外之前，尚未關閉上鎖，則當時該公司大門內除有證
    人曹德英、林明政二人外，尚有二名制服警員吳鴻昇、葉和中在場，該公司之員
    工如未經被告甲○○指示或同意，豈敢在雙方發生激烈爭執且情況未明知情形下
    ，擅自將前開大門關閉並予以上鎖？益證該公司之大門係由被告甲○○指示不詳
    姓名年籍之員工予以關閉上鎖無疑。
  (六)綜上所述，被告甲○○前開所辯，顯係臨訟避就之詞，委無足採。本件事證明確
    ，被告甲○○妨害公務之犯行，堪以認定。
三、按刑法妨害公務罪係妨害國家權力之行使，被害者係國家法益，其強暴脅迫行為
    之對象，為公務員依法執行之職務，故公務員本身並非被害之客體，但為行為之
    客體。又本罪所謂脅迫乃指客觀上以言詞或舉動，顯示加害他人之意思，或以加
    害他人之意思通知他人，使人產生畏懼，而得加以威脅或逼迫之一切行為而言，
    但公務員是否因此而生畏懼，則與本罪之成立無關。本件被告甲○○在證人曹德
    英等人依法執行職務之際，指示不詳姓名年籍成年之員工將大門關閉並加以上鎖
    ，並向證人曹德英表示伊有權關門，且指示在場員工不要開門，於客觀上已達於
    使前開公務員身體自由受到相當程度之限制，而得逼迫前開公務員之行為，並使
    其等執行查封占有動產之職務上行為受到相當程度之阻礙。核被告甲○○所為，
    係犯刑法第一百三十五條第一項之對於公務員依法執行職務時施脅迫罪。被告甲
    ○○與該公司不詳姓名年籍成年之員工間，就前開犯行，有犯意之聯絡及行為之
    分擔，為共同正犯。公訴人認被告甲○○之右揭妨害公務犯行，係以強暴方式為
    之，查證人曹德英、林明政、孫文孝、劉文周、葉和中、吳鴻昇均於原審證述：
    甲○○並未動手等語明確（見原審卷第二七頁至二九頁），是以被告甲○○並無
    施強暴之情形，公訴意旨容有誤會。又刑法第一百三十五條第一項之罪，所處罰
    者係行為人妨害國家公務之執行，依前開說明，被告甲○○與不詳姓名年籍成年
    之員工二人同時妨害曹德英、吳鴻昇、葉和中、劉文周、王昱勳、孫文孝等人執
    行公務之行為，其被害法益係單一，應為單純一罪，併此敘明。
四、原審為被告論罪科刑之判決，固非無見，惟原審認被告甲○○指示該不詳姓名年
    籍之員工關閉該公司大門並上鎖，然理由欄內並未認定被告甲○○與該不詳姓名
    年籍之員工為共同正犯及認定被告乙○○為共同正犯（乙○○未構成犯罪，詳後
    述），均有未當。被告上訴意旨，否認有妨害公務犯行，固無足取，惟原判決既
    有可議，自應予撤銷改判。爰審酌被告甲○○對於公務員執行職務，縱有懷疑或
    不服，應依法定程序尋求救濟或賠償，不得藉自力抗拒，且對執行強制執行職務
    之公務員施以脅迫，妨害取回強制執行標的物之程序，及於犯罪後否認犯行，未
    見有反省檢討之意等一切情狀，仍如原審量處有期徒刑六月，並諭知易科罰金之
    折算標準。
貳、無罪部分：
一、公訴意旨略以：被告乙○○係設於高雄縣仁武鄉鳥林村仁安一巷三之一號「寶凱
    公司」之廠長，於民國九十年十二月十日下午五時許，台灣高雄地方法院執行處
    書記官曹德英協同高雄縣警察局仁武分局仁武派出所警員劉文周、王昱勳二人及
    債權人代理人林明政等人，前來寶凱公司並進入寶凱公司大門後，依法執行點交
    置放在寶凱公司大門內之車牌號碼ＺＺ─七九五號營業大型遊覽車之公務時，由
    被告甲○○教唆不詳年籍之人將寶凱公司大門之鐵柵欄上鎖，以此強暴、脅迫之
    方式，妨害曹德英依法執行之公務。迨曹德英確認該遊覽車係依法應點交之遊覽
    車後，擬將該遊覽車吊離現場，始發現寶凱公司大門之鐵柵門業經上鎖，經曹德
    英向甫返回寶凱公司之被告乙○○要求打開鐵柵門，然為被告乙○○拒絕。嗣經
    警員劉文周以鐵槌敲開鐵柵欄上之鎖頭，曹德英等人始順利將該遊覽車點交予債
    權人之代理人林明政，因認被告乙○○涉有刑法第一百三十五條第一項之妨害公
    務罪嫌。
二、按犯罪事實應依證據認定之，無證據不得推定其犯罪事實；不能證明被告犯罪者
    ，應諭知無罪之判決；刑事訴訟法第一百五十四條、第三百零一條第一項分別定
    有明文。而刑事訴訟法上所謂認定犯罪事實之證據，係指足以認定被告確有犯罪
    行為之積極證據而言，如未能發現相當證據或證據不足以證明，自不能以推測或
    擬制之方法，以為裁判基礎，亦即認定不利於被告之事實，須依積極證據，苟積
    極證據不足為不利於被告事實之認定時，即應為有利於被告之認定，更不必有何
    有利之證據，最高法院分別著有二十九年上字第三一○五號、三十年上字第八一
    六號及同院四十年台上字第八十六號判例意旨足稽。又認定犯罪事實，所憑之證
    據，雖不以直接證據為限，間接證據亦包括在內，然無論直接或間接證據，其為
    訴訟上之證明，須於通常一般之人均不致於有所懷疑，而得確信其為真實之程度
    者，始得據之為有罪之認定，倘其證明尚未達到此一程度，而有合理懷疑之存在
    時，即無從為有罪之認定，此亦經最高法院著有七十六年台上字第四九八六號判
    例可資參照。
三、公訴人認被告乙○○涉有上開妨害公務之犯行，無非係以證人即台灣高雄地方院
    執行處書記官曹德英於警訊、偵查中之證詞，與證人即警員蕭振文、孫文孝、吳
    鴻昇、葉和中、劉文周及寶凱公司員工辜清雲、林碧雲等七人於警訊、偵查中證
    述之情節相符，並有現場照片十六張、警員吳鴻昇、王昱勳、葉和中、劉文周之
    報告書各一份及證人曹德英之陳述書一份為其論罪之依據。訊據被告乙○○始終
    堅詞否認有何妨害公務之犯行，辯稱：他們當初問我門為什麼要關著，我就說我
    不管這事情，這只是口語說法，劉文周先找到我，他起先沒問我鑰匙的問題，後
    來他再找我要鑰匙，我就去找員工詢問鑰匙，找了大約三分鐘，我進去後就問員
    工到底鑰匙是誰拿去的，沒人回答，朱先生說把門破壞掉，當時是準備要把鎖破
    壞掉等語。
四、經查：
  (一)被告乙○○係於證人即台灣高雄地方法院民事執行處書記官曹德英與警方擬以強
    制力破壞掛於鐵柵門上之鎖，打開鐵柵門時始出現之事實，業據證人曹德英於偵
    查中及原審調查時證述明確（見偵查卷第十七頁反面、原審卷第二十七頁），核
    與證人即警員孫文孝於偵查中所證述被告乙○○於敲鎖時才出現等情節相符合（
    見偵查卷第十八頁），其於本院調查時復證稱：‧‧‧我們詢問甲○○他的職務
    為何，他不講，我們問其他人廠區層次最高的人是誰，員工指乙○○，我們才去
    請乙○○過來，在請乙○○過來之前，門已經鎖上等語（見本院九十二年一月六
    日訊問筆錄），而證人即警員吳鴻昇於偵查中亦證稱乙○○是後來進來，經查問
    知乙○○是廠長等語（見偵查卷第三十二頁），又證人即寶凱公司員工辜清雲於
    本院調查時證稱：‧‧‧乙○○與我在工廠後方，等到遊覽車快拖出去時，乙○
    ○才過去‧‧‧等語（見本院九十二年一月六日訊問筆錄），且由卷附之證人曹
    德英九十一年一月二十四日陳述書觀之，該陳述書亦記載「‧‧‧於是現場員警
    準備以強制力打開門鎖時，忽然有人高喊那個人是廠長，在場員警於是上前詢問
    另一名被告時，該名被告（廠長）則表示這個事情我不管‧‧‧」，可見被告乙
    ○○於被告甲○○與證人曹德英就前開強制執行程序發生爭執時，並未在場。
  (二)被告乙○○於警員要求其以鑰匙打開門鎖時，僅表示伊不管這件事便離開之事實
    ，業據證人曹德英於偵查中及原審調查時證述甚詳（見偵查卷第十七頁反面、原
    審卷第二十七頁）；證人即警員孫文孝、劉文周於原審調查時均證稱被告乙○○
    只講伊不管就走了，沒有再講其他話等語（見原審卷第二十八頁）；證人即警員
    葉和中、吳鴻昇則證稱：被告乙○○並未動手，也沒有作勢、威脅或出言恐嚇等
    語（見原審卷第二十九頁）。被告乙○○雖為廠長，但其係負責工廠汽車修護部
    分，而寶凱公司之法顧問、諮詢、一般行政業務以及對外處理事務方面則由被告
    甲○○負責等節，業經證人辜清雲、林碧雲於警訊時證述甚詳（見警卷第七頁、
    第九頁），復為被告甲○○於警訊時所自承（見警卷第二頁），而被告甲○○於
    本院調查時亦坦承伊當時是去查帳，乙○○當時不在，留置權的案件是伊在負責
    ，所以由伊出面與曹德英交涉等情（見本院九十一年十二月十三日訊問筆錄），
    被告乙○○既未與證人曹德英就前開執行程序發生爭執，而當時又係由被告甲○
    ○負責與曹德英交涉有關留置權之問題，衡情，被告乙○○應無指示他人鎖門藉
    以妨害前開公務員執行職務之必要，尚難僅憑被告乙○○向警方表示伊不管這事
    情等語，即遽為被告乙○○不利之認定。
五、本件尚乏證據足資證明被告乙○○對前開公務員執行職務時，有施強暴、脅迫之
    事實；此外，復查無其他積極證據，足以證明被告乙○○確有公訴人所指之妨害
    公務犯行。公訴意旨指被告犯妨害公務罪，即屬不能證明。原審未予詳查，遽為
    被告乙○○有罪之判決，即有未當。被告乙○○上訴意旨，否認犯罪，指摘原判
    決不當，為有理由，爰予撤銷改判，並為無罪之諭知。
據上論結，應依刑事訴訟法第三百六十九條第一項前段、第三百六十四條、第二百九
十九條第一項前段、第三百零一條第一項，刑法第二十八條、第一百三十五條第一項
、第四十一條第一項前段，罰金罰鍰提高標準條例第一條前段、第二條，判決如主文
。
本案經檢察官張其主到庭執行職務。
中    華    民    國         九十二     年      一      月     三十     日
                                    臺灣高等法院高雄分院刑事第五庭
                                    審判長法官  吳水木
                                          法官  洪慶鐘
                                          法官  趙文淵
右正本證明與原本無異。
不得上訴。
                                  法院書記官  林采瑩
中    華    民    國         九十二      年     二      月      十      日
附錄：本判決論罪科刑法條全文
刑法第一百三十五條第一項
對於公務員依法執行職務時，施強暴脅迫者，處三年以下有期徒刑、拘役或三百元以
下罰金。


司法院資訊處製作；財團法人民間司法改革基金會備份。
